【裁判字號】    98,訴,236
【裁判日期】    980429
【裁判案由】    偽造文書等
【裁判全文】
臺灣高雄地方法院刑事判決               98年度訴字第236號
公  訴  人  臺灣高雄地方法院檢察署檢察官
被      告  乙○○
                    （現另案於臺灣屏東監獄執行中）
上列被告因偽造文書等案件，經檢察官提起公訴（97年度偵緝字
第36號），本院判決如下：
    主  文
乙○○共同犯行使偽造私文書罪，累犯，處有期徒刑陸月，如易
科罰金，以新臺幣壹仟元折算壹日，減為有期徒刑參月，如易科
罰金，以新臺幣壹仟元折算壹日。未扣案之變造丁○○汽車駕駛
執照上換貼之被告甲○○相片壹張、卷附租賃契約書上偽造之「
丁○○」署名及指印各貳枚，均沒收。
    事  實
一、乙○○前因竊盜及施用毒品案件，經本院分別判處有期徒刑
    8 月、6 月確定，經接續執行，於民國94年2 月17日縮刑期
    滿執行完畢。其仍不知悔改，與甲○○（由本院另案審結）
    共同基於變造特種文書進而行使、行使偽造私文書之犯意聯
    絡，先由乙○○於不詳時間、地點，以不詳方式取得丁○○
    之駕駛執照，再由甲○○提供自己之照片，由乙○○將上開
    證件上之丁○○照片換貼成甲○○照片，變造丁○○之駕照
    後，於96年3 月29日20時40分許，共同前往位於高雄縣鳳山
    市○○里○○路373 號之長欣租賃有限公司（下稱長欣公司
    ），經乙○○介紹，由甲○○以丁○○名義，持上開變造之
    汽車駕照，向長欣公司承租車號9790-ML 號自用小客車，並
    由甲○○在車輛租賃定型化契約書上偽簽丁○○之署名，再
    持之向長欣公司負責人許家瑋（原名丙○○）行使，使許家
    瑋誤信甲○○即為丁○○，而將上開自小客車交付甲○○使
    用，並由乙○○支付1 日新臺幣1,200 元租金後，駕駛上開
    車輛載送甲○○離開長欣公司，足以生損害於許家瑋、丁○○、長欣公司及公路監理機關對核發駕駛執照之管理正確性
    。嗣因乙○○、甲○○2 人並未依約將上開自小客車返還長
    欣公司，許家瑋遂寄發存證信函予丁○○後，發覺租車之人
    並非丁○○，復與乙○○聯繫還車事宜，始悉上情。
二、案經許家瑋訴由高雄縣政府警察局鳳山分局報請臺灣高雄地
    方法院檢察署檢察官偵查起訴。
    理  由
一、證據能力部分：
（一）本判決所引用之傳聞證據（如：證人或共同被告於警詢、
      偵查中之陳述等），檢察官、被告於本案辯論終結前，均
      知悉有此不得為證據之情形，而同意作為證據，本院審酌
      上開證據作成時之情狀，並無違法或不當等情形，且與本
      案相關之待證事實具有關聯性，認為以之作為本案之證據
      亦屬適當，依刑事訴訟法第159 條之5 第1 項規定，均有
      證據能力。
（二）再傳聞法則乃對於被告以外之人於審判外之言詞或書面陳
      述，亦即針對被告以外之人於審判外以言詞或書面所為之
      供述證據所為之規範。卷附車牌號碼9790-ML 號自用小客
      車行照影本、變造之丁○○營業大貨車駕駛執照影本、丁○○國民身分證及駕照影本各1 紙，均係以科學、機械之
      方式對於原有文件所為忠實且正確之複印紀錄，性質上並
      非供述證據；再卷附中華民國小客車租賃定型化契約書1
      份，係由被告甲○○於其上偽簽丁○○之署名所製作之文
      書，並非被告以外之人在審判外以一定事實之體驗或其他
      知識所為報告之書面陳述，自非供述證據，而無傳聞法則
      之適用，於此又查無不得為證據之狀況，自均具有證據能
      力。
二、訊據被告乙○○矢口否認有何行使變造特種文書、行使偽造
    私文書之犯行，並辯稱：我沒有駕照，沒有辦法租車，才會
    請甲○○幫忙，但我不曉得甲○○會拿假的證件去租車云云
    。惟查：
（一）乙○○與甲○○於96年3 月29日20時40分許，共同前往位
      於高雄縣鳳山市○○里○○路373 號之長欣公司，經乙○○介紹，由甲○○以丁○○名義，持貼有甲○○照片之變
      造汽車駕照，向長欣公司承租車牌號碼為9790-ML 號之自
      小客車，並由甲○○在車輛租賃定型化契約書上偽造丁○○之署名，乙○○在保證人欄位簽署自己署名，再支付1
      日新臺幣1,200 元租金後，駕駛上開車輛載送甲○○離開
      長欣公司。嗣因乙○○未將上開自小客車返還長欣公司，
      許家瑋遂寄發存證信函予丁○○等情，業據證人許家瑋於
      警詢、偵訊及本院審理中、證人丁○○於警詢中、證人即
      共同被告甲○○於偵訊中證述明確，並有中華民國小客車
      租賃定型化契約書1 份、車牌號碼9790-ML 號自用小客車
      行照影本、變造之丁○○大貨車駕駛執照影本、丁○○國
      民身份證影本及駕駛執政影本各1 紙（警一卷第1-4 頁、
      第5-6 頁、第10頁、第14頁、第15頁，偵一卷第14頁，偵
      三卷第28頁，本院卷第74頁背面-76 頁）附卷可參，此部
      分事實，堪以認定。
（二）被告乙○○雖辯稱其不知甲○○為何會有假證件云云。惟
      證人即同案被告甲○○於偵訊中證稱：我與乙○○一起去
      租車，駕照是乙○○拿給我的，因為我的駕照被吊扣，他
      就拿一張沒貼照片的駕照給我，我再拿自己的相片貼上去
      ；他叫我貼我自己的照片，說只是要租車1 、2 天，我就
      答應了等語（偵三卷第28頁）。復參酌證人甲○○於本院
      審理中供稱：我在94年從屏東關回去的時候，因為沒有上
      班，所以乙○○會幫我付房租等語（本院卷第69頁背面）
      。顯見被告乙○○與甲○○之交情深厚，並非單純普通朋
      友而以，則甲○○自無陷被告乙○○於罪之必要；若真有
      必要，僅須表明被告乙○○犯有本罪即可，何須於本院準
      備程序中就本件犯行坦承犯罪？是其證詞，應可採信。被
      告乙○○既以未貼有照片之空白駕照，要求甲○○貼上自
      己的照片，再拿去長欣公司作為租車使用，則其對於甲○○所持之駕照來源應可知悉，其前開所辯，諉無足採。
（三）被告又辯稱其不知甲○○會拿假證件出來租車云云，惟證
      人許家瑋於警詢、偵訊及本院審理中均證稱：我是長欣公
      司的負責人，乙○○於96年3 月29日有到我們公司租車，
      之前他就已經來租過2 、3 次了，但都是當保證人；當天
      負責接洽租車事宜的人都是乙○○，租金也是他付的，但
      因為乙○○沒有駕照，就由自稱丁○○的人出示駕照承租
      ，駕照上的名字是丁○○，後來他們就一起開車離去，由
      乙○○駕駛，自稱丁○○的人坐在旁邊等語（警一卷第1-
      4 頁，偵一卷第14頁，本院卷第74-75 頁）。佐以證人所
      稱，被告先前就已經來租過幾次車，本次又願意讓被告承
      租，顯見之前被告前來租車，均能遵守車行規定，完整返
      還承租車輛，是證人與被告交情良好，並無重大仇恨，自
      無誣陷被告入罪之可能，其證詞當可採信。況依一般生活
      經驗，租車時出具證件，並簽署租賃契約書，係因車輛本
      身價值昂貴，租車之租金難以彌補車輛之價值，若租車者
      因使用車輛過程中造成該車輛有所損傷，或係有遺失、遭
      竊之情形，車行可循契約書上保留之資料對象索賠，不致
      有所損失；故為免無故為他人駕駛車輛所生損害負擔賠償
      責任，出具證件租車之人，多為自己本身要駕駛該車輛之
      人，或與駕駛人具有深厚情誼，始願意負擔保責任。是被
      告乙○○明知自己沒有駕照，無法租車，才會請甲○○幫
      忙，而甲○○亦同意為之，若被告乙○○與甲○○並不熟
      識，怎會向甲○○要求幫忙？甲○○又怎會願意無故擔保
      車輛損害責任，而出具證件幫忙租車？是被告乙○○與甲○○應為彼此熟識之人。準此，則乙○○對於甲○○之真
      實姓名？是否持有駕照？等情，自均應瞭解。而參以證人
      之證詞可知，其對冒用丁○○名義之甲○○並不熟識，僅
      於租車當日見過一面，無法明確指認。則於租車當時，證
      人定不認識冒用丁○○名義之甲○○，而於其偽簽丁○○
      之名於租賃契約書上後，證人必係以「歐先生」之名義稱
      呼甲○○，乙○○在旁聽聞，卻未發覺有異？又參酌卷附
      之租賃契約書，乙○○係於保證人欄位簽署自己之署名。
      則其於簽名之時，沒有注意甲○○於契約書上之署名均為
      丁○○？亦未向長欣公司表示有誤，應予更正？凡此種種
      ，均與常情相違。況證人甲○○於偵訊中證稱：車子後來
      都是他（乙○○）在開，一出車行，車子乙○○就開走了
      等語（偵三卷第28頁）。則被告係於租車後實際使用該汽
      車之人，對於該車之租賃過程全然不知，亦不可能。則被
      告辯稱其不知甲○○會以假證件租車云云，要無足採。
（四）證人戊○○雖於本院審理中到庭為被告乙○○證稱：「（
      我們那時候去租車時，我們二人知道他的正名？）不知道
      。」、「（是否知道他是拿假的證件？）不知道。」（本
      院卷第74頁）。惟證人戊○○為被告乙○○之女友，其證
      詞對被告乙○○當有偏頗之情。況被告於主詰問時，並未
      明確於問題中表明甲○○之姓名，僅以「他的正名」、「
      他拿假證件」之籠統問法，對證人戊○○提問，而證人亦
      未要求乙○○特定問題中「他」之身分，隨即應答「不知
      道」等語，顯有為被告脫罪之嫌，尚難以其證詞為對被告
      有利之認定。
（五）被告乙○○共同變造丁○○之駕照，並要求甲○○冒用丁○○之名義，及出具丁○○名義之證件用以租車，雖其並
      非實際出具證件、簽署契約書之人，惟其亦有在場見聞，
      對於甲○○出具變造證件之行為，既未告知證人許家瑋，
      又以簽立保證人署名之方式，為甲○○掩飾，當與甲○○
      具有犯意聯絡及行為分擔，而為共同正犯。
三、核被告乙○○持明知為變造之駕照去租車之行使行為，係犯
    刑法第216 條、第212 條之行使變造特種文書罪；復於租賃
    契約書上偽簽丁○○之署名後持以行使租用汽車之行為，係
    犯刑法第216 條、第210 條之行使偽造私文書罪。又偽造署
    名係偽造私文書之部分行為；偽造私文書、變造特種文書之
    低度行為，復為行使之高度行為所吸收，均不另論罪。被告
    與甲○○就上開2 罪，有犯意聯絡與行為分擔，為共同正犯
    。被告持變造駕照向長欣公司租車，係於同時、同地一次實
    施，雖其間有行使變造特種文書、偽造署押、偽造私文書復
    而行使之多數行為，並侵害多數法益，然本件被告之犯行，
    係非常密接的在短暫時間內達成，實無從強行分別先後，在
    法律評價上應僅認定為一行為，即屬一行為而觸犯數項罪名
    ，為想像競合犯，應依刑法第55條規定，從一重之行使偽造
    私文書罪處斷。再被告乙○○曾受如犯罪事實欄所列有期徒
    刑之執行完畢，5 年內故意再犯本件有期徒刑以上之罪，為
    累犯，應依刑法第47條第1 項之規定，加重其刑。爰審酌被
    告明知租賃汽車使用，必須持有有效駕照始得為之，卻未經
    丁○○同意，與甲○○共同變造其駕照並持之行使；又於租
    賃契約書上偽簽丁○○之署名，使丁○○必須負擔嗣後汽車
    毀損或遺失、無法返還之風險，所造成之損害非輕，且至今
    仍未補償被害人許家瑋之損失，復衡量其犯罪之動機、目的
    、手段等一切情狀，量處如主文所示之刑，以資懲儆。再被
    告係於96年4 月24日以前犯罪，嗣因逃匿，於96年12月26日
    經臺灣高雄地方法院檢察署發布通緝，於97年1 月3 日經緝
    獲到案，有臺灣高雄地方法院檢察署通緝書、撤銷通緝書、
    高雄縣政府警察局林園分局通緝案件移送書各1 份在卷可憑
    ，其係於該減刑條例施行後通緝，雖未於96年12月31日以前
    自動歸案接受裁判，然不符合中華民國九十六年罪犯減刑條
    例第5 條規定，應予減刑。復斟酌被告之學歷及經濟狀況等
    情，諭知如主文所示之易科罰金折算標準。被告偽造之租賃
    契約書業經交付予被害人許家瑋，而非被告所有，爰不予宣
    告沒收。惟按偽造之印章、印文、署押，不問屬於犯人與否
    ，沒收之，刑法第219 條定有明文。是被告於該租賃契約書
    上立契約書欄及上附汽車出租單駕駛人欄所偽造之「丁○○
    」署名及指印各2 枚，不問屬於被告所有與否，均應依刑法
    第219 條，為沒收之諭知。至被告於該租賃契約書上當事人
    欄所偽造之「丁○○」署名及指印各1 枚，僅在於辨識文書
    之主體為何人，而非表示本人簽名之意思，則不生偽造署押
    問題，自無從為沒收之諭知，附此敘明。另變造之丁○○汽
    車駕駛執照上換貼之甲○○相片1 張，係甲○○交付予被告
    所有，且供被告犯本件犯罪所用之物，雖未扣案，但無證據
    證明其已滅失，爰依刑法第38條第1 項第2 款規定，及共同
    被告連帶沒收之法理，宣告沒收（駕照為丁○○所有，自不
    得沒收）。
四、不另為無罪之諭知：
（一）公訴意旨另略以：乙○○與甲○○共同基於意圖為自己不
      法所有之犯意聯絡，於96年3 月29日20時40分許，持變造
      之汽車駕照，共同前往高雄縣鳳山市○○里○○路373 號
      長欣租賃有限公司（下稱長欣公司），經乙○○介紹，由
      甲○○以丁○○名義，承租車號9790-ML 號自小客車，並
      由甲○○在車輛租賃定型化契約書上偽造丁○○之署名，
      使長欣公司負責人許家瑋陷於錯誤，將上開自小客車交付
      甲○○，並由乙○○支付1 日新臺幣1,200 元租金後，駕
      駛上開車輛載送甲○○離開長欣公司。因認被告涉犯刑法
      第339 條第1 項之詐欺取財罪嫌。
（二）惟按犯罪事實應依證據認定之，無證據不得認定犯罪事實
      ；不能證明被告犯罪者，應諭知無罪之判決，刑事訴訟法
      第154 條第2 項、第301 條第1 項分別定有明文。次按認
      定不利於被告之事實，須依積極證據，苟積極證據不足為
      不利於被告事實之認定時，即應為有利於被告之認定（最
      高法院30年上字第816 號判例參照）。查檢察官認被告有
      上開犯行，質諸證人即被害人許家瑋於警詢及偵訊中供述
      ：當時係由自稱丁○○之人承租汽車，並簽租賃契約書；
      後來因為乙○○把我的車子撞到，我寄存證信函給丁○○
      ，丁○○的哥哥說丁○○在監獄，才知道身分是被乙○○
      冒用，後來丁○○出獄有來找我，我才知道他人不是同一
      個人等語（警一卷第3-4 頁，偵一卷第14頁）。惟被告乙○○於本院審理中與證人許家瑋對質時表示：租車當時我
      有付錢，後來是因為車子有撞到，我有朋友在開保養廠，
      所以打算修理完後再還車，至於修理的那幾天，車錢租金
      再另外算也沒有關係，都已經有跟你們說過了，之後雖然
      有跟你們約好還車的時間，但因為我睡過頭，所以沒有遇
      到，也不能怪我，況且你們來拖車走的時候，也沒有事先
      跟我講，害我也以為被偷了，都已經跟人家約好要去送修
      ，結果沒有車，我也很緊張等語（本院卷第75-76 頁）。
      佐以證人許家瑋前開所述，足證其明知被告乙○○沒有按
      時還車之原因，係因發生車禍。則被告所辯：我不是不還
      車，我只是要先把車子拿去修理等語，尚可採信。復參酌
      被告乙○○於本院審理中與證人許家瑋對質所述：當初撞
      到後，我有打電話告訴你，是一個婦人撞到，我說我要自
      行換零件，你也說好的等語；證人許家瑋並表示：是有說
      好，但是因為事後都沒有聯絡，也沒有消息，我才會做這
      個動作（拖車）等語（本院卷第75頁背面）。足認被告乙○○確實已經與證人許家瑋達成合意，要先將所租賃之汽
      車拿去修理，再返還長欣公司。則被告乙○○於租車當時
      既已支付租金，於駕駛汽車途中與他人發生碰撞後，又已
      向證人許家瑋表示要先將汽車修理完畢後再行返還，實難
      因此即認被告乙○○對該自用小客車有何不法所有之意圖
      ，亦無其他積極證據足資證明被告乙○○確有本件詐欺取
      財之犯行，則就此部分自應為被告有利之認定。惟觀乎檢
      察官起訴意旨，認此部分犯行與前開起訴論罪犯行部分係
      屬實質上一罪關係，爰就此部分應不另為無罪之諭知。
據上論斷，應依刑事訴訟法第299 條第1 項前段，刑法第216 條
、第210 條、第212 條、第28條、第47條第1 項、第55條、第41
條第1 項前段、第38條第1 項第2 款、第219 條，刑法施行法第
1 條之1 ，中華民國九十六年罪犯減刑條例第2 條第1 項第3 款
、第7 條、第9 條，判決如主文。
本案經檢察官許怡萍到庭執行職務。
中    華    民    國    98    年    4     月    29    日
                刑事第十二庭  審判長法  官  黃建榮
                                    法  官  李殷君
                                    法  官  楊珮瑛
以上正本證明與原本無異。
如不服本判決應於收受送達後10日內向本院提出上訴書狀，並應
敘述具體理由；如未敘述上訴理由者，應於上訴期間屆滿後20日
內向本院補提理由書（均須按他造當事人之人數附繕本）「切勿
逕送上級法院」。
中    華    民    國    98    年    4     月    29    日
                                    書記官  郭南宏
附錄本件論罪科刑之法條全文
中華民國刑法第210條
偽造、變造私文書，足以生損害於公眾或他人者，處5 年以下有
期徒刑。
中華民國刑法第212條
偽造、變造護照、旅券、免許證、特許證及關於品行、能力服務
或其他相類之證書、介紹書，足以生損害於公眾或他人者，處1
年以下有期徒刑、拘役或3 百元以下罰金。
中華民國刑法第216條
行使第210 條至第215 條之文書者，依偽造、變造文書或登載不
實事項或使登載不實事項之規定處斷。


司法院資訊處製作；財團法人民間司法改革基金會備份。
